臺灣臺中地方法院民事判決　94年度訴字第1914號
原　　　告　丁○○
原　　　告　丙○○○
前列二人共同訴訟代理人
　　　　　　劉喜　　　律師
被　　　告　乙○○
被　　　告　戊○○
前列二人共同訴訟代理人
　　　　　　黃嘉明　　律師
　　　　　　黃英傑　　律師
上列當事人間請求拆屋還地事件，本院於民國９６年１１月２２
日言詞辯論終結，判決如下：
    主      文
被告應將兩造共有臺中市○區○○段第６２２４建號與第６２２
５建號地下室、樓梯間內物品全部遷出，將上開空間返還原告及
全體共有人。
被告乙○○應將門牌號碼臺中市○區○村路○段５７５號建物頂
樓如附圖Ｂ部分，面積７平方公尺之建物拆除，將上開空間返還
原告及全體共有人。
原告其餘之訴駁回。
訴訟費用由被告乙○○負擔四分之二、被告戊○○負擔四分之一
，餘由原告負擔。
本判決第１項得假執行。但被告如以新臺幣參拾參萬捌仟玖佰貳
拾貳元為原告供擔保後，得免為假執行。
本判決第２項得假執行。但被告乙○○如以新臺幣壹萬陸仟伍佰
貳拾柒元供擔保後，得免為假執行，
原告其餘假執行之聲請駁回。
    事實及理由
一、本件原告起訴主張：原告丁○○所有門牌號碼臺中市○區○
    村路○段５７５號４樓、５樓房屋、原告劉張金蘭所有同號
    ６樓房屋，與被告乙○○所有同號１樓、２樓房屋，均為同
    一公寓大廈（下稱系爭公寓大廈）之區分所有權人。系爭公
    寓大廈建號臺中市○區○○段６２２４號地下室（下稱系爭
    地下室）與同號第６２２５建號地下層樓梯間及頂樓，均為
    公共設施，屬公寓大廈共用部分，詎被告竟將系爭地下室及
    樓梯間作為卡拉ＯＫ場所及堆積雜物，以供自己使用，並在
    大樓頂樓搭蓋土地公廟，爰依據民法第７６７條、第８２１
    條規定，請求(一)被告應將系爭地下室、樓梯間內物品全部遷
    出，將上開空間返還原告及全體共有人；(二)被告應將系爭公
    寓大廈頂樓如附圖所示Ｂ部分，面積７平方公尺之建物拆除
    ，將上開空間返還原告及全體共有人，並陳明願供擔保，請
    准宣告假執行。
二、被告乙○○則以：系爭地下室於建造時即約定為被告乙○○
    單獨使用，故起造人為被告乙○○名義，所有權亦登記為被
    告乙○○所有，房屋稅亦由被告乙○○繳納，並非公寓大廈
    共用部分，被告乙○○使用系爭地下室有合法權源等語置辯
    ，請求駁回原告之訴及假執行之聲請，並陳明如受不利判決
    ，願供擔保，請准宣告免為假執行。
三、被告戊○○另以：系爭公寓大廈頂樓土地公廟為被告乙○○
    所搭蓋，系爭地下室及樓梯間之卡拉ＯＫ場所及雜物，亦為
    被告乙○○所使用及堆積，伊未占用等語置辯，請求駁回原
    告之訴及假執行之聲請，並陳明如受不利判決，願供擔保，
    請准宣告免為假執行。
四、原告主張兩造為系爭公寓大廈之區分所有權人，頂樓為公共
    設施，屬公寓大廈共用部分，被告乙○○在頂樓搭蓋土地公
    廟，並於系爭地下室及樓梯間設置卡拉ＯＫ場所及堆積雜物
    之事實，業據其提出建物謄本、土地登記謄本、系爭公寓大
    廈地下層測量成果圖、平面圖、照片等件為證；且經本院會
    同兩造到場勘驗，及囑託臺中市中山地政事務所鑑定結果，
    系爭公寓大廈頂樓有未登記鐵架蓋浪板建物（即土地公廟）
    占用如附圖所示Ｂ部分，面積７平方公尺、系爭地下室及樓
    梯間確有卡拉ＯＫ設備及雜物堆積，有勘驗筆錄及臺中市中
    山地政事務所９４年１０月２８日中山地所二字第０９４０
    ０１５４３２號及９６年７月３日中山地所二字第０９６０
    ０１１１８１號函附複丈成果圖附卷可參，此情復為被告乙○○所不爭執，此部分事實，堪信為真實。至原告主張系爭
    地下室為系爭公寓大廈共用部分，頂樓未登記鐵架蓋浪板建
    物（即土地公廟）為被告戊○○所搭蓋，被告戊○○亦占用
    系爭地下室及樓梯間之事實，則為被告２人所否認，並分別
    以前詞置辯。經查，
  (一)系爭地下室即建物門牌臺中市○村路○段５７５號的公共設
    施，係於８４年３月２５日登記為被告乙○○單獨所有，固
    據被告提出系爭地下室建物登記第二類謄本、房屋稅繳納證
    明書等件為證，惟原告所提出系爭地下室所有權第一次登記
    申請書所附協議書所載：「立協議書人乙○○等於座落台中
    市○區○○段１１７之１２地號土地上興建店鋪住合住宅計
    柒戶，並於民國捌肆年貳月貳拾捌日領訖共有使用執照中
    工建使字第０３０４號，今就共同使用部分（詳見建字第
    ３４０８號建物測量成果圖），經全體協議就公共設施持分
    如后附表辦理建物所有權第壹次登記，恐口無憑，特立此協
    議書屬實，如有不實，立協議書人願負法律責任」，其末並
    有立協議書人乙○○、甲○○、丁○○、丙○○○、徐夢存
    之簽名及蓋章。足認系爭地下室本質為共有之公共設施，經
    共有人即立協議書人乙○○、甲○○、丁○○、丙○○○、
    徐夢存約定，登記為被告乙○○單獨所有。惟立協議書人中
    之原告業已否認該協議書為真正，被告復未能證明原告及其
    他其有人同意將系爭地下室登記為被告乙○○單獨所有。是
    被告乙○○抗辯系爭地下室為其單獨所有，其占有具有合法
    權源等語，不足採信。
  (二)又被告乙○○雖於本院９４年１０月２４日勘驗時自認：「
    （法官：地下室建有ＫＴＶ設備是何人所建造？）是我建的
    ，ＫＴＶ設備及電視等所有的東西都是我的，平常也是我在
    使用」、「（法官：往地下室樓梯間所放置的東西是何人的
    ？）是我的」，惟觀之原告所提出之照片，系爭地下室及樓
    梯間所堆積之雜物，除了電視機、藤製沙發、彈簧床、流理
    台、棉被等家居物品外，尚有空氣機、抽水機等工具，顯見
    被告乙○○係基於日常家務，將系爭地下室及樓梯間視為己
    家儲藏室及娛樂室加以直接占有，而被告戊○○與被告乙○○為夫妻，被告戊○○並設籍於系爭公寓大廈內，有原告所
    提出之被告２人戶籍謄本在卷可稽，縱認被告戊○○未直接
    占有系爭地下室及樓梯，亦因被告乙○○基於日常家務之直
    接占有，而為間接占有人。是被告戊○○抗辯其未占有系爭
    地下室及樓梯間等語，不足採信。
  (三)至原告主張系爭公寓大廈頂樓土地公廟為被告戊○○搭蓋之
    事實，業據被告戊○○所否認，且被告乙○○於本院９４年
    １０月２４日勘驗時自認：「（法官：七樓頂樓加蓋一小間
    鐵皮屋是何人所建？）是我建的，但被告（應為原告之誤）
    也有在拜，是供奉神明用的」，而搭建廟宇涉及個人宗教信
    仰，依社會通念，並非日常家務，則被告乙○○自非當然有
    代理其夫即被告戊○○搭蓋之權限，是被告戊○○抗辯系爭
    公寓大廈頂樓土地公廟非其所搭蓋，堪信為真實。
五、按所有人對於無權占有或侵奪其所有物者，得請求返還之，
    對於妨害其所有權者，得請求除去之。各共有人對於第三人
    ，得就共有物之全部為本於所有權之請求。但回復共有物之
    請求，僅得為共有人全體之利益為之。民法第７６７條、第
    ８２１條分別定有明文。又民法第７６７條所謂占有，係指
　　同法第９４０條之直接占有及第９４１條之間接占有而言，
    有最高法院７８年度臺上字第１９８５號判決可參。系爭公
    寓大廈頂樓、地下室及樓梯間為公共設施，屬公寓大廈共用
    部分，被告乙○○基於日常家務，將系爭地下室及樓梯間視
    為己家儲藏室或視聽室加以直接占有，並於頂樓搭建土地公
    廟，係屬無權占有，縱認被告戊○○未直接占有系爭地下室
    及樓梯，亦因被告乙○○基於日常家務之直接占有，而為間
    接占有人，已如前述，從而，原告本於物上請求權，請求被
    告應將系爭地下室及樓梯間內物品全部遷出，將上開空間返
    還原告及全體共有人暨被告乙○○應將系爭公寓大廈頂樓如
    附圖Ｂ部分，面積７平方公尺之建物（即土地公廟）拆除，
    將上開空間返還原告及全體共有人，為有理由，應予准許。
六、至房屋之拆除為一種事實上之處分，且未辦理所有權第一次
    登記之房屋限於原始起造人或受讓人始有處分之權能。系爭
    公寓大廈頂樓未保存登記之建物即土地公廟為被告乙○○所
    搭蓋，已如前述，原告復未能證明被告戊○○為該土地公廟
    原始起造人或受讓人。從而，原告本於物上請求權，請求被
    告戊○○應將系爭公寓大廈頂樓如附圖Ｂ部分，面積７平方
    公尺之建物（即土地公廟）拆除，將上開空間返還原告及全
    體共有人，為無理由，不應准許。
七、依原告所提出並為被告所不爭執之系爭公寓大廈地下層測量
    成果圖、平面圖所示，系爭地下室不含化糞池面積９６．５
    ５平方公尺，化糞池面積加計樓梯間面積４６．９５平方公
    尺，是被告２人無權占用系爭地下室及樓梯間面積合計為１
    ４３．５５平方公尺，惟系爭地下室９４年課稅現值僅為２
    ２８０００元，有被告所提出之９４年全期房屋稅繳納證明
    書一份在卷可稽，依此比例計算，系爭公寓大廈建物合理價
    值應為每平方公尺２３６１元「計算式：２２８０００元÷
    ９６．５５平方公尺＝２３６１元／平方公尺（元以下四捨
    五入）」，而被告２人無權占用系爭地下室及樓梯間合計１
    ４３．５５平方公尺，被告乙○○占用系爭公寓大廈頂樓面
    積７平方公尺，兩者合計價額為３５５４４９元「計算式：
    １４３．５５×２３６１＋７×２３６１＝３５５４４９元
    （元以下四捨五入）」，未逾５０萬元，依民事訴訟法第３
    ８９條第１項第５款之規定，自應依職權宣告假執行。被告
    陳明願供擔保，請准宣告免為假執行，合於法律規定，爰分
    別酌定相當擔保金額准許之。至原告敗訴部分，其假執行之
    聲請，已失所附麗，應併予駁回。
八、本件事證已臻明確，兩造其餘之攻擊方法及舉證，於判決之
    基礎及結果均不生影響，無予一一論列之必要，併此敘明。
九、據上論結：本件原告之訴為一部有理由，一部無理由，應依
    民事訴訟法第７９條、第８５條第１項但書、第３９０條第
    ２項、第３９２條，判決如主文。
中　　華　　民　　國　　96　　年　　12　　月　　6 　　日
                  民事第三庭    法  官  劉正中
正本係照原本作成。
如對本判決上訴，須於判決送達後20日內向本院提出上訴狀。
中　　華　　民　　國　　96　　年　　12　　月　　6 　　日
                                書記官  劉文永
